臺灣高等法院臺南分院刑事判決
109年度軍上訴字第13號
上  訴  人  臺灣臺南地方檢察署檢察官
上  訴  人
即  被  告  曾仰可  
選任辯護人  彭大勇律師
            林士龍律師
            郭栢浚律師
被      告  楊瓊儒
選任辯護人  蘇清水律師
            王嘉豪律師
            黃聖珮律師
上列上訴人等因被告等違反貪污治罪條例等案件，不服臺灣臺南
地方法院108年度軍訴字第1號中華民國109年8月19日第一審判決
（起訴案號：臺灣臺南地方檢察署107年度偵字第4735號），提
起上訴，本院判決如下：
    主  文
上訴駁回。
    犯罪事實
一、乙○○自民國104 年9 月1 日至105 年11月30日係陸軍第四
    地區支援指揮部補給油料庫臺南油料分庫（以下簡稱臺南油
    料分庫）中士補給士，承辦晉升、退伍（包含退伍旅費發放
    作業）、調佔、考績、獎點、獎勵懲處等人事業務，係依據
    陸海空軍軍官士官任官條例、陸海空軍軍官士官任職條例、
    陸海空軍軍官士官服役條例等法令，服務於國家所屬機關，
    而具有法定職務權限之公務員。乙○○明知臺南油料分庫所
    屬官兵之退伍旅費，依臺南油料分庫核發退伍旅費作業流程
    ，係由人事承辦人先行墊支旅費退伍官兵、由官兵簽收領據
    ，再俟庫部核撥旅費款項後，由人事承辦人檢具退伍官兵之
    領據後，向行政承辦人申請後簽名於領款收據後，領款核銷
    歸墊；詎乙○○為人事承辦人，明知其並未先行墊支附表一所
    示退伍官兵之退伍旅費，竟意圖為自己不法之所有，而基於
    利用職務上之機會，以詐術使人將本人之物交付之犯意，於
    104 年12月31日，以擔任人事承辦人職務之機會，冒用如附
    表一編號1 、9 所示退伍官兵之名義簽名於領據而偽造該領
    據上之署押；同時盜用如附表一編號2 至8、10、11所示退
    伍官兵留存於部隊之印章，於各該領據上用印，偽造表示附
    表一所示之各該退伍官兵均已簽領退伍旅費意思表示之私文
    書；再檢陳前開偽造私文書向不知情之臺南油料分庫行政業
    務行政承辦人郭庭瑜下士，申請請領歸墊104 年10至12月份
    退伍旅費而行使之，而以此方式使郭庭瑜誤信為真正，乙○○
    旋於領款收據上簽名後領取，因而詐取共計新臺幣（下同）
    5,400 元之退伍旅費，足生損害於臺南油料分庫對退伍旅費
    發放、經費結報之正確性及如附表一所示林崇熙等11名退伍
    官兵（下稱附表一所示官兵）權益。
二、乙○○明知丙○○自105年6月16日起尚未正式派代臺南油料分庫
    上士支援組組長，但於同年1月先代理組長，且因此由該分
    庫於同年1月5日檢送調任組長資料報部，遲未獲派組長，乙○○恐遭上級督導此人事缺失，為應付督導，竟思便宜行事，
    基於偽造公文書之犯意，於105 年11月1 日，在臺南油料分
    庫其辦公室內，擅自以電腦內舊檔例稿文令更改文頭及內容
    ，並至臺南油料分庫分庫長甲○○辦公室用印，而偽造「陸軍
    第四地區支援指揮部臺南油料分庫105年6 月7 日陸四南油
    字第1050000145號派代令」（內容為核定經理上士丙○○乙員
    派代臺南油料分庫上士支援組組長乙職，派代時間：於105 
    年6 月16日至新任支援組長任職止）1紙（下稱系爭偽造派
    代令），足以生損害於臺南油料分庫對於人事管理之正確性
    。
    理  由
壹、程序部分
一、現役軍人非戰時犯陸海空軍刑法第76條第1項第2款（瀆職罪
    章）、第4款（偽造文書印文罪章關於公文書、公印文之罪
    ）及其特別法之罪，除本法另有規定外，依各該規定處罰；
    陸海空軍刑法第76條第1項、第2項定有明文；查被告於本案
    行為時係已入伍服役之陸軍中士現役軍人、於106年8月20日
    離職，有陸軍第四地區支援指揮部補給油料庫臺南油料分庫
    105年10月24日陸四南油字第1050000152號令及被告供述在
    卷（憲兵隊卷第195、20頁），該時並非戰時、且貪污治罪
    條例為刑法瀆職罪章特別法，所犯係陸海空軍刑法第76條第
    1項第2款、4款之罪，依首揭規定，應依刑事訴訟法追訴、
    處罰，本院有審判權。
二、犯罪事實是否已起訴，應以起訴書犯罪事實欄記載為準。起
    訴犯罪事實二記載被告乙○○、丙○○共同基於利用職務上之機
    會，以詐術使人將本人之物交付罪及行使偽造公文書之犯意
    聯絡（起訴書第2頁），後者顯係訴追偽造公文書後行使，
    且罪名為刑法第216條、第211條；起訴書所犯法條欄記載為
    係犯「刑法第210條、第211條之行使偽造公文書罪嫌」（起
    訴書第9頁），顯係誤載。
三、本判決引為判斷基礎之傳聞供述證據，經當事人同意作為證
    據使用（本院卷第155頁），辯護人未於言詞辯論終結前聲
    明異議，本院審酌該等證據作成時情況，並無違法或不當取
    證，亦無顯不可信或證明力過低，而均認為適當，依刑事訴
    訟法第159條之5規定，具證據能力。
貳、有罪部分
一、上揭犯罪事實一，業據被告乙○○於憲兵隊詢問、偵查及本院
    審理時均自白不諱，核與證人郭庭瑜於憲兵隊及偵查中（見
    憲兵隊卷第87至91頁、偵三卷第67至69頁、偵四卷第37至39
    頁）、劉春里於憲兵隊及偵查中（見憲兵隊卷第95至98頁、
    偵四卷第52至53頁）、邱麗蓉（臺南油料分庫下士預財士）
    於憲兵隊及偵查中（見憲兵隊卷第108至112頁、偵四卷第40
    頁）、甲○○於憲兵隊、偵查及原審審理中（見憲兵隊卷第13
    2至142頁、偵三卷第71至73頁、原審卷一第209至238頁）指
    證明確；及附表一所示證人林崇熙等11人於憲兵隊或偵查中
    證述相符（林崇熙見憲兵隊卷第74至77頁、偵四卷第142至1
    43頁，張硫璿見偵四卷第142至143頁，林昇儀見憲兵隊卷第
    43至46頁、偵四卷第142至143頁，朱善群、林杉霖及蔡維陽
    見偵四卷第156至157頁，黃凱達見憲兵隊卷第82至83頁、偵
    四卷第174至175頁，呂耿昀見憲兵隊卷第58至60頁、偵四卷
    第209至211頁，陳立武見憲兵隊卷第127至128頁、偵四卷第
    174至175頁，楊智晴見憲兵隊卷第52至53頁、偵四卷第174
    至175頁，李本皓見偵四卷第174至175頁）；並有附表一所
    示官兵偽造領據申請退伍旅費之書面（【編號1至9部分】如
    下：臺南油料分庫退伍旅費奉核支付簽呈，見憲兵隊卷第15
    8 頁；臺南油料分庫經費結算表，見憲兵隊卷第159 頁；陸
    軍補給油料庫臺南分庫原始憑證黏存單第1 號，見憲兵隊卷
    第160 至161 頁，臺南油料分庫墊借申請表，見憲兵隊卷第
    162 頁，陸軍臺南油料分庫10-11 月退伍旅費領款收據，見
    憲兵隊卷第163 頁；【編號10、11部分】如下：臺南油料分
    庫退伍旅費奉核支付簽呈，見憲兵隊卷第164 頁，陸軍臺南
    油料分庫12月退伍旅費領款收據，見憲兵隊卷第165 頁，臺
    南油料分庫原始憑證黏存單，見憲兵隊卷第166 頁，臺南油
    料分庫現金收支登記簿，見憲兵隊卷第167 至174 頁），此
    外並有10-11 月庫部退伍旅費匯款明細（見憲兵隊卷第175 
    至176 頁）、臺灣銀行匯款申請書回條聯（見憲兵隊卷第17
    7 頁）、臺灣銀行匯款申請書回條聯（見憲兵隊卷第183 頁
    ），足認被告乙○○上開任意性自白確與事實相符，應可採信
    ，本件事證明確，此部分犯即行堪認定，應依法論科。
二、上揭犯罪事實二，業據被告乙○○於憲兵隊詢問、偵查及原審
    及本院審理時自白不諱，核與證人丙○○偵查中結證情節相符
    （偵三卷第86至88頁）、證人劉春里（南部地區補給油料庫
    人事業務上士）結證：調整人令須由指揮部核發、單位才能
    依令辦理領導加給，不能以臺南油料分庫名義核發（見偵四
    卷第52至53頁），證人甲○○於偵審中結證：並未核發系爭偽
    造派代令（偵三卷第71至73頁、原審卷一第209 至238 頁）
    、江郁庭偵查及原審結證：丙○○持系爭偽造派代令辦理追補
    領導加給共1萬6385元等語（偵四卷第52至54頁、原審卷一
    第239至253頁），互核一致；另有臺南油料分庫105年6月7
    日陸四南油字第1050000145號之系爭偽造派代令（憲兵隊卷
    第123至124頁），其持以行使交付丙○○後由丙○○據以申請之
    105年12月份官兵追補（扣）薪餉人員申請表（憲兵隊卷第2
    18至219頁）、及其後分庫於同年12月19日以相關資料未補
    正為由註銷之函文、後令及106年1月份官兵追扣薪餉人員申
    請表（原審卷一第295、296頁），足認被告乙○○上開任意性
    自白確與事實相符，應可採信。本件事證明確，此部分犯行
    洵堪認定，均應依法論科。
三、論罪
(一)核被告乙○○犯罪事實一偽造領據私文書向行政承辦人員詐領
    歸墊退伍旅費所為，係犯陸海空軍刑法第76條第1 項第2 款
    、第2 項、貪污治罪條例第5 條第1 項第2 款之現役軍人利
    用職務上機會詐取財物罪及刑法第216 條、第210 條之行使
    偽造私文書罪。偽造署押或盜用印文之行為，乃偽造私文書
    之部分行為，其後復持以行使，偽造私文書之低度行為，為
    行使之高度行為所吸收，均不另論罪。上開行使偽造私文書
    行為，係為遂行利用職務上機會詐術使人將本人之物交付之
    手段，其自始目的均在於詐取財物，依社會通念，在法律上
    應視為一行為，是其以一行為觸犯前開罪名，為想像競合犯
    ，應依刑法第55條規定，從一重論以利用職務上之機會，以
    詐術使人將本人之物交付罪。
(二)核被告乙○○犯罪事實二所為，係犯陸海空軍刑法第76條第1
    項第4款、刑法第211條之偽造公文書罪。其盜用公印文之行
    為，乃偽造公文書之部分行為，應為偽造之高度行為所吸收
    ，而不另論罪。被告乙○○所犯上開事實一、二等二罪，時、
    地互異、行為互殊，應予分論併罰。
(三)「犯第4條至第6條之罪，在偵查中自白，如有所得並自動繳
    交全部所得財物者，減輕其刑。」、「犯第4條至第6條之罪
    ，情節輕微，而其所得或所圖得財物或不正利益在新臺幣5
    萬元以下者，減輕其刑。」貪污治罪條例第8條第2項前段、
    第12條第1項各有明文。被告乙○○就所犯上開犯罪事實一之
    利用職務上機會詐取財物犯行，於偵查中均已自白，並已自
    動委由其妻廖盈郡繳匯全部所得財物至臺南油料分庫主官甲○○郵局帳戶內、再由該帳戶匯至附表一所示官兵帳戶，有被
    告歷次偵查筆錄可稽（見憲兵隊卷第15至18頁、偵三卷第97
    至98頁），核與證人甲○○於憲兵隊及偵查中（見憲兵隊卷第
    138至139頁、偵三卷第71至73頁）、廖盈郡於憲兵隊及偵查
    中（見憲兵隊卷第152至155頁、偵三卷第79頁）證述情節相
    符，並有林昇儀、楊智晴、呂耿昀、林崇熙、黃凱達、陳立
    武等人郵政存簿儲金簿封面及內頁（見憲兵隊卷第48、55、
    62、79、85、130頁），及廖盈郡105年3月29日郵政入戶匯
    款申請書（見憲兵隊卷第192頁）、劉春里提出之甲○○經由
    土地銀行自其郵局帳戶匯款至附表一所示官兵帳戶之自動櫃
    員機存戶交易明細表11張（見憲兵隊卷第100至104頁），應
    依貪污治罪條例第8條第2項前段規定，減輕其刑。又所犯上
    開之罪，犯罪所得在5萬元以下而情節輕微，應依同條例第1
    2條第1項之規定，減輕其刑，並遞減之。
參、無罪諭知（丙○○被訴現役軍人利用職務上機會詐取財物、偽
    造公文書持以行使等罪）及不另無罪諭知（被告乙○○被訴現
    役軍人利用職務上機會詐取財物罪、行使偽造公文書部分）
一、公訴意旨另以：被告乙○○明知同案被告丙○○自105 年6 月16
    日起尚未正式派代臺南油料分庫上士支援組組長，竟與同案
    被告丙○○共同意圖為自己不法之所有，而基於利用職務上之
    機會，以詐術使人將本人之物交付及行使偽造公文書之犯意
    聯絡，由被告乙○○將其所偽造之本件派代令，交由同案被告
    丙○○於同年11月底某日持向不知情之江郁庭辦理追補105 年
    6 至12月之領導加給共1 萬6,385 元，致承辦人員陷於錯誤
    ，而核發前開領導加給共1 萬6,385 元與同案被告丙○○，足
    以生損害於臺南油料分庫對於人事管理及薪餉核發之正確性
    ，因認被告乙○○、丙○○涉犯現役軍人共同利用職務上機會詐
    取財物罪、偽造公文書持以行使（乙○○偽造公文書部分已認
    定有罪，不再論述）等語。
二、犯罪事實應依證據認定之，無證據不得認定其犯罪事實，又
    不能證明被告犯罪者，應諭知無罪之判決，刑事訴訟法第15
    4條第2項及第301條第1項分別定有明文。貪污治罪條例第5
    條第1項第2款之利用職務上機會詐取財物罪，就詐取財物之
    要件而言，與刑法詐欺罪相同，必須行為人意圖為自己或第
    三人不法之所有，以詐術使人將本人或第三人之物交付為要
    件；倘係欠缺此意圖，要難逕認與該罪規定要件相符相合。
三、查被告乙○○於105年11月1日，在臺南油料分庫其辦公室內，
    偽造系爭偽造派代令1紙，再交由被告丙○○持以行使（本判
    決已認定乙○○偽造公文書事實罪名如前），於同年11月底某
    日，持向不知情之江郁庭辦理追補105年6至12月之領導加給
    共1萬6385元，致承辦人員江郁庭陷於錯誤，而核發前開領
    導加給共1萬6385元予丙○○乙情，為被告乙○○、丙○○坦承不
    爭，核與證人甲○○於偵審中結證：並未核發系爭偽造派代令
    （偵三卷第71至73頁、原審卷一第209 至238 頁）、江郁庭
    偵查及原審結證：丙○○持系爭偽造派代令辦理追補領導加給
    共1萬6385元等語（偵四卷第52至54頁、原審卷一第239至25
    3頁），互核一致；另有臺南油料分庫105年6月7日陸四南油
    字第1050000145號之系爭偽造派代令（憲兵隊卷第123至124
    頁）、105 年10月24日陸四南油字第1050000152號令（內容
    為被告乙○○擔任單位人事士，未遵守相關作業程序，造成作
    業上疏失，依陸海空軍懲罰法第15條第1 項申誡一次），其
    持以行使交付丙○○後由丙○○據以申請之105年12月份官兵追
    補（扣）薪餉人員申請表（憲兵隊卷第218至219頁）、及其
    後分庫於同年12月19日以相關資料未補正為由註銷之函文、
    後令及106年1月份官兵追扣薪餉人員申請表（原審卷一第29
    5、296頁），與上開自白相符，堪先認定。
四、公訴人認被告二人偽造公文書持以行使之犯行有犯意聯絡（
    乙○○偽造公文書部分已認定有罪）、被告二人有利用職務上
    機會詐取財物罪之犯行有犯意聯絡及行為分擔，均為共同正
    犯，要以：(一)被告丙○○獲乙○○告知派代令係偽造、且並無
    證據證明確有代理組長或值星之書面紀錄、且收受派代令後
    應能自國軍人力支援管理系統登載派代令內查詢其真偽、且
    收受派代令時應由本人簽名或蓋章於收受證明文書；(二)被
    告乙○○如非先有前開行使偽造公文書、詐取財物罪之犯意聯
    絡，並無替被告丙○○偽造公文書行使之動機；且被告乙○○供
    述曾於交付被告丙○○系爭偽造派代令時告知係偽造（本院卷
    第157頁）；等為其論據。被告二人否認前開犯行，(一)被
    告丙○○併同辯護人辯稱：伊並未聽到乙○○告知系爭偽造派代
    令係屬偽造；且其實際上其自105年1月確有先代理支援組組
    長；且因派代支援組組長由人事士報告指揮部，倘經督導得
    知此缺失，應會叫庫部儘快發放派代令，對丙○○有利，根本
    沒有必要與乙○○有犯意聯絡之動機；自管理系統無從查詢派
    代令真正，收受派代令亦無規定要簽收等語。(二)被告乙○○
    辯稱：因丙○○自105年1月確有先代理組長，因此於同年1月5
    日檢送調任組長資料報部；但遲至105年6月未獲派組長，恐
    遭上級督導人事缺失，為應付督導，而偽造系爭偽造派代令
    ；其於105年6月16日生效前數日告知丙○○並交付，交付時雖
    有說派代令可能係偽造之時，係在公眾吵雜場合，並未確認
    丙○○是否聽聞等語（本院卷第157頁）；丙○○持系爭偽造派
    代令申請追補領導加給，其並不知悉且無參與等語。
五、經查：
(一)同謀犯並未參與犯罪構成要件之實施行為，故須以嚴格之證
    據證明其參與謀議；故就共謀共同正犯，究係何時何地如何
    共同決意，均須經嚴格之證明；被告丙○○就偽造公文書部分
    並未參與實施行為，應就與另一人犯意聯絡為嚴格證明；公
    訴人前開就丙○○具有前開偽造公文書犯意聯絡及明知偽造而
    持以詐取財物之意圖等論據（被告丙○○獲乙○○告知派代令係
    偽造、且並無證據證明確有代理組長或值星之書面紀錄、且
    收受派代令後應能自國軍人力支援管理系統登載派代令內查
    詢其真偽、且收受派代令時應由本人簽名或蓋章於收受證明
    文書），分別論述如下：
　⒈證人乙○○於憲兵隊詢問、偵查及原審雖證述其交付本件偽造
    派代令與被告丙○○時，曾提及這是應付督導用的等語（見憲
    兵隊卷第29頁、偵三卷第98頁反面、原審卷二第66頁），然
    證人乙○○於憲兵隊接受詢問時表明：「（你是否知悉為何丙○○會拿你偽造的人令去申請追補領導加給？）我覺得她沒有
    仔細聽我說，我當時拿人令給她時，告訴她這份人令是我自
    己做的，是用來應付上級督導使用的，事後她可能誤解我的
    意思，她才單純的將收到的人令拿去給預財士。」等語（見
    憲兵隊卷第34頁）；於偵查中陳明：「（我沒有很明確跟他
    說這是假的人令，我只是跟他說這是應付督導的。（丙○○他
    說你沒有跟她講說這是應付督導的人令，你有無意見？）沒
    有。當初他可能會錯意。（當時有什麼人在場？）當時有很
    多人都在現場，我是剛好看到丙○○也在，就順道拿給他。（
    你在很多人也在的現場跟丙○○講說這是應付督導的人令而已
    ？）我在他耳邊說，不可能很大聲。」等語（見偵三卷第98
    頁反面至99頁）；於原審亦具結表示：「（你交這個派令給
    丙○○時，有無跟她說這是你偽造的？）我不可能明確的跟丙○○說這是我偽造的。（〈請提示偵三卷第94頁被告乙○○之警
    詢筆錄〉問『你是否知道丙○○上士將你給予的領導派代令轉交
    給行政辦理領導加給申請？』你稱『不知道，我當初拿給她時
    ，就有跟她說這是應付督導用的。』你是否有這樣講過？）
    是的。（那你是在何時、何地，跟丙○○這樣講的？）我那時
    候應該是在集合場或是辦公室，我講得不是很清楚，因為當
    下人蠻多的。（〈請提示偵三卷第99頁被告乙○○之偵訊筆錄〉
    檢察官問你當時有何人在場，你說『當時有很多人都在現場
    ，我是剛好看到丙○○也在，就順道拿給她。』檢察官再問『你
    在很多人也在的現場跟丙○○講是應付督導用而已？』你說『我
    在她耳邊說，不可能很大聲。』你是否有這樣的陳述？）是
    的，我沒有說得很清楚。（你在說這句話時，丙○○是否瞭解
    你的意思？）她應該不瞭解。如果她有瞭解，應該是不會這
    樣。（丙○○有聽到你這樣跟她講嗎？）她有沒有聽到，我不
    確定。（你有跟丙○○講，但是她沒有反應？）是的。（你有
    刻意小聲嗎？）有。（丙○○有無表示她聽不清楚，要你再講
    一遍？）我不清楚，因為我說完就走了。」等語（見原審卷
    二第55至57、67頁）。由上揭供證可知，被告乙○○刻意小聲
    提及，且不在意被告丙○○是否有聽到，講完隨即轉身走開，
    不無據此半開玩笑語氣或小聲告知，圖以卸責日後遭持以行
    使之責任，合於常情，被告丙○○辯稱未獲明確告知，確有合
    理之可能，非無可採。
　⒉被告丙○○自105年6月16日起尚未正式派代臺南油料分庫上士
    支援組組長，但於同年1月已符合派職組長資格而經主官甲○○派其代理組長，且因此由該分庫於同年1月5日檢送調任組
    長資料報指揮部，但迄106年6月16日始獲指揮部核定上士組
    長乙情，為被告乙○○供承在卷，並迭經⑴臺南油料分庫函覆
    ：被告丙○○確實自105年1 月至106 年6 月16日期間，代理
    臺南油料分庫支援組組長勤務，並擔任值星官，此有臺南油
    料分庫108 年5 月29日陸四南油字第1080000082號函覆主官
    甲○○考量當時勤務而指派被告丙○○自105年1月1日至106年6
    月16日期間代理支援組組長勤務並擔任值星官，併隨函附有
    勤務之部隊工作日誌（原審卷一第299 至488頁）、陸軍第
    四地區支援指揮部108年05月31日陸四支綜字第1080005249
    號函覆丙○○自104年12月25起符合派組長資格、於106年6月1
    6日經指揮部核定任職補給油料庫臺南油料分庫上士組長（
    原審卷一第489至490頁）、⑵陸軍第四地區支援指揮部補給
    油料庫108年11月06日陸四補綜字第1080001213號函暨檢附
    臺南油料分庫確於105年1月5日以文件送達單方式檢送上士
    丙○○調任組長相關資料報部憑辦，並有文件送達單附件（原
    審卷二第11至19頁）等在卷；⑶核與證人即時任臺南油料分
    庫之分庫長甲○○於原審結證稱：「（丙○○是否在支援組組長
    派令還沒有下來以前，就因為你的口頭指示而做支援組組長
    的工作？）對，沒錯。（有無支援組組長的工作她沒有做的
    ，或者因為派令還沒有下來，她還不能做的？）實際上是都
    有在協助單位執行支援組組長的工作推動。因為當時我們支
    援組組長也是空缺沒人在，丙○○他在他的作業組裡面是最資
    深的。」等語（見原審卷一第218至220 、227 頁），且經
    本院調得被告丙○○確於105年6月1日至106年4月12日間於臺
    南油料分庫執行值星官之工作日誌（原審卷第299頁），與
    前開事證相符，公訴人認被告丙○○並無代理組長或值星云云
    ，與事證不符，被告丙○○此部分所辯，確屬可採。
  ⒊本件偽造派代令係以臺南油料分庫之名義為之，依法臺南油
    料分庫無權核發支援派代令，惟臺南油料分庫辦理薪餉業務
    之江郁庭預財士收到被告丙○○所交付之該派代令時，並未查
    覺，核轉國軍臺南財務組辦理，該財務組審核人員亦未查覺
    本件派代令係偽造，歷經臺南油料分庫預財士、國軍臺南財
    務組多位專辦此類業務人員審核，均未發現該派代令係他人
    所偽造，又何能期待非辦理人事、發餉業務之被告丙○○於收
    受本件偽造派代令時，能立即判斷該派代令係同案被告乙○○
    所偽造；參以臺南油料分庫確於105年1月5日以文件送達單
    方式檢送被告丙○○調任組長相關資料報部，則被告丙○○於10
    5年11月1日收受系爭偽造派代令之時，誤信為真正之調任派
    代令，確有經驗法則相符，其辯稱誤以為真正派令，非屬無
    據。
  ⒋另依陸軍第四地區支援指揮部補給油料庫110年4月14日陸四
    補綜字第1100036998號函（本院卷第193至194頁），派代令
    依陸海空軍任職條例以正式公文告知，正本交予當事人無親
    自簽領等要求，副本兩份由臺南油料分庫業管存參，另乙份
    由單位預財士憑以辦理薪餉加給。又所提國軍人力支援管理
    系統登載派代令部分，士官部分經歷與升遷亦尚未納入建置
    要項，故丙○○無法於該系統查證本案派代令真偽狀況等旨；
    公訴人認被告丙○○自收受證明之有無、國軍人力支援管理系
    統之登載即可知悉派代令係偽造云云，並無可採。
　⒌被告丙○○於105年11月底某日持系爭偽造派代令申請追補領導
    加給之後，系爭偽造派代令遲至105年12月19日始經臺南油
    料分庫發文以相關資料尚未補正為由，先辨理註銷，此有該
    分庫105年12月19日陸四南油字第00000000S5號105人職（士
    ）字第0005號在卷（原審卷第295至296頁）；準此，被告丙○○申請追補領導加給之時，其主觀上係基於同年1月已符合
    派職組長資格而經主官甲○○指派為代理組長、擔任值星官，
    且因此實際代理，經由該分庫於同年1月5日檢送調任組長資
    料報指揮部核可派任組長等真正客觀情事而申請，時序相符
    ，其誤系爭偽造派代令為真正，合於經驗法則；反之，臺南
    油料分庫倘經督導遲未就105年1月5日檢送調任組長資料報
    指揮部人事案派任之缺失，應叫庫部儘快合法發放派代令，
    於被告丙○○合法且有利，被告丙○○豈有捨合法途徑而就非法
    偽造派代令之可能，所辯合於事理，確有可採信之處；公訴
    人逕認其明知系爭偽造派代令為偽造、且為自己不法所有意
    圖而申請追補領導加給，均屬不能證明。
  ⒍至於檢察官雖指稱被告丙○○要求同案被告乙○○偽造本件派代
    令，而有現役軍人利用職務上機會詐取財物罪及行使偽造公
    文書之犯意聯絡云云；然同案被告乙○○基於同事情誼，才為
    被告丙○○偽造本件派代令等情，惟被告丙○○與同案被告乙○○
    之關係，僅係一般軍中同袍關係，二人間並無特別之交情，
    且分屬不同部門，各有不同之職掌，彼此間並無利害關聯，
    更無男女之私情，此業據被告丙○○與同案被告乙○○迭於偵查
    中及審理時陳明在卷（見偵三卷第86頁反面、第99頁反面、
    原審卷二第54、86頁），被告乙○○本身辦理軍中人事業務，
    依其本職學能，更應知本件偽造派代令只要提出行使，一經
    上級審核，立即犯行敗露，輕者丟失職務工作，重者移送法
    辦重罰、入獄，實難想像在無任何誘因、動機之情形下，僅
    因普通同袍即被告丙○○之要求，同案被告乙○○即為如此損人
    且嚴重危害自己之愚行，是檢察官此部分之指訴，自難遽予
    採認，併敘明之。
(二)被告乙○○被訴就被告丙○○持系爭偽造派代令領取財物部分，
    被告丙○○雖於105 年11月底某日持本件偽造派代令向江郁庭
    辦理追補105 年6 至12月領導加給，惟並無證據證明被告乙○○就此知情及行為分擔，所憑事證如下：
  ⒈被告乙○○偽造系爭偽造派代令之動機，經檢視其提出之⑴「國
    防部陸軍總司令部員額管制運用執行檢查表」、⑵「國防部
    假日聯合督導司令部、指揮部檢查表（人事類）」影本（本
    院卷第383至387頁），前者⑴檢查事項第1項次後者⑵督導項
    目「人員管理」確實均有「單位是否依據部頒規定貫徹『按
    編制用人、依專長任職』」之項目；至於經本院函詢於105年
    1月至同年12月間就所屬臺南油料分庫業務督導項目，其中
    是否包含前開檢查表二份；經陸軍第四地區支援指揮部補給
    油料庫110年12月10日陸四補綜字第1100129553號函暨檢附
    ：(1)陸軍第四地區支援指揮部補給油料庫臺南油料分庫110
    年11月29日陸四南油字第1100000211號呈、(2)人事類檔案
    保存相關法規（本院卷第405至423頁），並說明：經臺南油
    料分庫回覆105年迄今業務更迭，職務調整異動頻繁，無相
    關受檢資料可供稽查，且依法行政院國家發展委員會檔案管
    理局頒布機關共通性檔案保存年限基準法規，人事類並未提
    及業務檢查表保存年限（本院卷第405至423頁），無從查證
    是否確曾遭督導檢查此項之紀錄，係因依法已無留有保存檔
    案之故，並無悖於規定之處，先予敘明；本件衡之臺南油料
    分庫確有於105年1月由主官甲○○派被告丙○○代理組長，且因
    此由該分庫於同年1月5日檢送調任組長資料報指揮部，迄於
    106年6月始獲核可之情，已認定如前；則被告乙○○於105年1
    1月偽造系爭偽造派代令之時，確有可能發生未依編制用人
    之可能缺失，為應付前開督導檢查，而為偽造系爭偽造派代
    令，合於事理，所辯非無所據。
　⒉被告乙○○對於被告丙○○雖於105 年11月底某日持本件偽造派
    代令向不知情之江郁庭辦理追補105 年6 至12月之領導加給
    ，惟並無證據證明被告乙○○就此知情及行為分擔部分，其辯
    解可採，論述如下：
　①被告丙○○於偵查中以證人之身分具結陳稱：「（你去辦餉之
    後有告知乙○○你已經拿人令去辦餉？）我那時候沒有跟他講
    。（你所領取的領導加給有分給乙○○嗎？）沒有。」等語（
    見偵三卷第87頁）；於原審具結陳述：「（妳要去辦追餉之
    前，有無跟乙○○講？）沒有。（妳沒有跟乙○○講，就自己去
    辦？）我是去詢問財務士。（妳撥下1萬6385元的時候，有
    無再分錢給乙○○？）沒有。（妳剛才講說，本件妳拿到派令
    後，去申請補發加給時，之前有跟乙○○說妳要做這件事情嗎
    ？）沒有。（當時妳提出申請時，乙○○是否知道妳要申請？
    ）他不知道。」等語（見原審卷二第81至82、86頁）。
  ②被告乙○○偵查中供證：「（丙○○有跟你講說會拿人令去辦餉
    ？）沒有。」、「辦餉這個部分我真的不知道，是人薪差異
    表顯示出來，我才知道，每個月辦完餉如果有異動就會顯示
    出來。」等語（見偵三卷第98頁反面至99頁）；於原審審理
    具結：「（丙○○有沒有跟你說她會拿去請領錢？）我沒有印
    象。（丙○○拿到你交給她的派代令後，有無問你是否可以用
    這個派代令申請補發加給？）我沒有印象。（後來丙○○拿這
    張派令去申請職務加給時，你是否知情？）到後來被退回來
    時，我才知道，是後面有一張單子出來，我才知道，前面我
    已經忘記她有沒有問過我。（丙○○拿派代令去申請時，你不
    知道？）這個我沒有印象。」等語（見原審卷二第69、73至
    74頁）。
  ③證人即案發時辦理本件補發領導加給事宜之預財士江郁庭於
    憲兵隊詢問時、檢察官偵查中均明確指證係被告丙○○交付本
    件偽造派代令請其辦理補發領導加給，並未提及同案被告乙○○（見憲兵隊卷第146 至148 頁、偵四卷第53至54頁）；於
    原審審理時，除具結為相同之證述外，更明確供稱：「（當
    時跟你詢問叫你辦的，除了丙○○之外，乙○○有無去找你？）
    沒有。（乙○○都沒有跟你接觸？）沒有。（你剛才提到說乙○○都沒有去找過你，都是丙○○跟你接洽？）是。」等語（見
    原審卷一第249 至250 頁）。
　④上揭被告丙○○之供詞、證人乙○○、江郁庭之證詞互核相符，
    應可採信。據此尚難認定被告丙○○於105 年11月底某日持本
    件偽造派代令向不知情之江郁庭辦理追補105 年6 至12月之
    領導加給時，乙○○知情並參與。
六、綜上，公訴人所提證據尚不足以證明被告丙○○涉犯共同現役
    軍人利用職務上機會詐取財物罪之不法所有意圖、及行使偽
    造公文書之犯意聯絡及行為分擔，應為無罪之諭知；另公訴
    人舉證亦不足證明被告乙○○有現役軍人利用職務上機會詐取
    財物及行使偽造公文書之犯意聯絡及行為分擔，此部分本應
    為無罪之諭知，惟公訴意旨認此部分與前開偽造公文書罪有
    罪部分，有想像競合之裁判上一罪關係，爰不另為無罪之諭
    知。
肆、上訴說明
一、原審以被告乙○○犯罪事實一、二之犯行明確，適用前開規定
    ，各論以現役軍人利用職務上機會詐取財物、偽造公文書罪
    （其中就被訴與被告丙○○共同詐取財物罪及行使偽造公文書
    罪部分，於理由不另無罪之諭知），理由敘明：(一)審酌被
    告乙○○擔任志願役士官期間，利用職務上之機會，偽造領據
    申領詐取他人退伍旅費，侵害人民納稅編列預算之國家財產
    ，並損害國軍基層幹部整體清廉形象；另為應付上級督導，
    竟盜用部隊關防偽造本件派代令，本應重懲；兼衡案發時年
    紀尚輕，復無前科，有臺灣高等法院被告前案紀錄表在卷，
    所詐取財物尚屬小額，情節相對輕微，始終坦認犯行，且犯
    罪所得已全部自動繳交，犯罪後態度堪認良好，另審酌其於
    本院審理時自述之智識程度、離婚尚須扶養未成年子女二名
    、目前從事太陽能工程之家庭狀況等一切情狀，就犯罪事實
    一、二部分各量處有期徒刑1年10月、1年1月；(二)犯罪事
    實一部分併敘明所涉貪污治罪條例之罪（現役軍人利用職務
    上機會詐取財物罪），受有期徒刑以上刑之宣告，斟酌犯行
    情狀，依貪污治罪條例第17條：「犯本條例之罪，宣告有期
    徒刑以上之刑者，並宣告褫奪公權」及刑法第37條第1 項或
    第2 項規定，宣告褫奪公權1 年；(三)偽造之印章、印文或
    署押，不問屬於犯人與否，沒收之，刑法第219 條定有明文
    。訊據被告乙○○固坦承如附表一編號1 、9 所示之簽名署押
    乃其所偽簽、如附表一編號2 至8 、10、11所示之印文係其
    所蓋用，惟堅決否認偽刻蓋用上揭印文之印章，並於偵查中
    供稱：「（你是不是沒有得到這些退伍弟兄的同意就幫他們
    簽名並私刻印章幫他們蓋章？）沒有得到他們的同意幫他們
    簽名蓋章，印章是他們原本留下來的，不是我私自再刻的。
    （既然他們已經退伍了，為何印章還在你保管中？）當時沒
    有還給他們。（為何人事會保有他們的印章？) 他們入伍的
    時候會跟他們要私章，有交就會用他們交的私章，沒有的話
    就會幫他們刻。」（見偵三卷第96頁反面至97頁）、「（上
    面退伍人員的印章如何取得？）他們剛入伍的時候會交，如
    果沒有交，我們會去刻，是要做人事資料用的，他們剛入伍
    都會要求他們交印章，如果沒有交印章，我們會知會他們說
    要幫忙刻。（為何他們退伍的時候都沒有把這些印章還給他
    們？）基本上都會還，我人不在，就沒有還。」等語（見偵
    四卷第222 頁）。被告乙○○上揭供詞核與證人張硫璿、朱善
    群、林杉霖、蔡維陽、黃凱達、呂耿昀、楊智晴、李本皓之
    證述大致相符，是被告乙○○主張如附表一編號2 至8 、10、
    11所示之印文，並非其所偽刻，而係其拿取如附表一編號2 
    至8 、10、11所示之退伍人員先前留存於部隊之印章蓋用於
    領據上等情，應可採信；堪認如附表一編號1 、9 所示之署
    押係被告乙○○所偽造，爰依刑法第219 條之規定，不問屬於
    犯人與否，併予宣告沒收之；至如附表一編號2 至8 、10、
    11所示之印文，係被告乙○○所盜用，而非被告乙○○所偽造，
    自不得依刑法第219 條之規定宣告沒收。(四)被告乙○○偽造
    之本件派代令，其上之公印文，係被告乙○○直接在分庫長辦
    公室，未經授權逕行拿取關防蓋用，此業據被告乙○○於憲兵
    隊詢問、偵查及原審供述綦詳（見憲兵隊卷第28、35頁、偵
    三卷第98頁反面、原審卷二第73頁），核與證人甲○○於憲兵
    隊詢問、偵查及原審證述之情節相符（見憲兵隊卷第141 頁
    、偵三卷第72頁反面、原審卷一第215 頁），足認本件偽造
    派代令上之公印文係被告乙○○所盜用；另如附表一所示之領
    據，業經被告乙○○提出行使，均非被告乙○○所有，均不宣告
    沒收等旨；綜上，揆其認事用法無誤，依法量刑、宣告褫奪
    公權、宣告沒收，亦屬妥適。另原審就被告丙○○被訴與被告
    乙○○共同涉犯現役軍人利用職務上機會詐取財物罪、行使偽
    造公文書部分，以被訴事實不能證明，而為無罪之諭知，其
    認事用法，亦無違誤。
二、檢察官就原判決前開被告乙○○被訴現役軍人利用職務上機會
    詐取財物罪及行使偽造公文書罪不另無罪諭知部分、及就被
    告丙○○被訴現役軍人利用職務上機會詐取財物罪、偽造公文
    書持以行使部分均無罪諭知部分，於上訴書及本院以前開情
    詞上訴（詳前開兩造爭點部分），經本院逐一論駁其舉證如
    前，其舉證尚無從為之被訴犯行為嚴格證明，其上訴據此指
    摘原判決不當，並無可採，應予駁回。
三、被告乙○○就有罪部分併同辯護人上訴意旨略以：(一)就現役
    軍人利用職務上機會詐取財物罪部分，依證人郭庭瑜於憲兵
    隊偵訊時供稱：單位退伍旅費都是由人事核發給退伍義務役
    人員，作業流程區分兩種，第一種是人事向行政墊借退伍旅
    費給退伍人員領取後，再由行政後續辦理沖回國庫作業，第
    二種是由人事先墊款給退伍人員後，再由行政核發經費還給
    人事等旨；此為不成文規定及陋習，事實上承辦人員根本沒
    有義務去墊退伍旅費；被告在軍中兩星期才回去一次住軍中
    、吃軍中，他的前妻兩星期只給他1500元零用錢，而且他所
    有的卡都在他前妻保管當中，被告也沒有多餘的錢去墊，加
    上他剛接這個位置，剛碰上這個情況，他也忘記請他前妻去
    墊這些錢，一直到隔1 、2 個月，突然接到退伍旅費已經下
    來了，請被告要去聯絡這些退休的士兵，但是被告和這些退
    休的士兵很多都沒有聯絡，一是他無法再聯絡，二就是他犯
    罪的動機，被告當時有欠外債金額5400元，被告先挪用後才
    被檢舉爆發出來，這就是在不合時宜的規定、陋習狀況之下
    ，讓被告有這樣的機會佔為己有，但被檢舉之後分部長也有
    先去還，被告也有以自己的錢去還分部長，請審酌被告原審
    雖經自白等事由遞減，然被告並非故意犯案，請依刑法第59
    條酌減其刑。(二)就偽造公文書部分，依卷附兩份督導公文
    檢查表，上級如果隨時來督導可能會造成丙○○的職務及職位
    是不一樣的，會造成單位檢查的疏失，被告便宜應付檢查偽
    造公文書，雖犯重罪，然事實上丙○○確有代理組長、並負責
    值星，系爭偽造派代令僅係為應付上級督導，並非惡性重大
    ，原審判2 年5 個月，沒有給被告自新或緩刑機會，請庭上
    考量被告整個犯罪情節、犯後態度，給予重新量刑。惟查：
    (一)犯罪之情狀顯可憫恕，認科以最低度刑仍嫌過重者，得
    酌量減輕其刑，刑法第59條定有明文；所謂法定最低度刑，
    係指適用其他法定減輕事由減輕後之最低度刑而言；
　　現役軍人利用職務上機會詐取財物罪固係法定刑七年以上徒
    刑之重罪；原審以被告偵查中自白並自動繳交全部所得財物
    犯罪、所得在5萬元以下而情節輕微，迭依貪污治罪條例第8
    條第2項前段、第12條第1項規定，遞減其法定刑為1年9月以
    上有期徒刑；被告乙○○上訴所執軍中不成文規定及陋習而由
    人事承辦人員墊退伍旅費之因素，雖未於量刑事由載明，然
    此與被告乙○○係因花費拮据、積欠卡債而犯法之動機，係屬
    二事，被告乙○○仍不應未墊款而佯稱墊款、進而詐取財物；
    原審僅於最低法定刑之上略增1月，是屬極為寬典，其子女
    亦有離婚前妻扶養，並無情輕法重，應以最低法定刑仍嫌過
    重之情事，其猶就此部分請求依刑法第59條酌減，並無可採
    。(二)刑法第211條偽造公文書罪，法定刑為一年有期徒以
    上之罪，原判決以被告乙○○為應付上級督導，竟盜用部隊關
    防偽造本件派代令，本應重懲；兼衡案發時年紀尚輕，復無
    前科及家庭狀況，為全為考量，僅於最低法定刑之上略增1
    月，而處以有期徒刑1年1月，從而於二罪合併刑期2年10月
    以下、最長期刑1年9月以上，定應執行刑有期徒刑2年5月，
    亦僅從中度裁量，仍屬適當；從而，被告指摘原判決定執行
    刑逾有期徒刑2年、未予緩刑機會云云，亦無可採；其上訴
    亦應予駁回。
據上論斷，依刑事訴訟法第368條，判決如主文。　　
本案經檢察官黃淑妤提起公訴及上訴，檢察官章京文、陳昱旗於
本院到庭執行職務。
中　　華　　民　　國　　111 　年　　3 　　月　　14　　日
                  刑事第五庭    審判長法  官  蔡廷宜
                                      法  官  翁世容
                                      法  官  林坤志
以上正本證明與原本無異。
被告乙○○部分，如不服本判決應於收受送達後20日內向本院提出
上訴書狀，其未敘述上訴理由者，並得於提起上訴後20日內向本
院補提理由書（均須按他造當事人之人數附繕本）「切勿逕送上
級法院」。
被告丙○○部分，檢察官如不服本判決應於收受本判決後20日內向
本院提出上訴書，其未敘述上訴理由者並得於提起上訴後20日內
向本院補提理由書，但應受刑事妥速審判法第9條第1項各款規定
限制。被告丙○○不得上訴。
　　　　　　　　　　　　　　　　　　　書記官　歐貞妙　　
中　　華　　民　　國　　111 　年　　3 　　月　　15　　日

附錄本案論罪科刑法條全文：
陸海空軍刑法第76條
現役軍人犯刑法下列之罪者，除本法另有規定外，依各該規定處
罰：
一、外患罪章第109 條至第112條之罪。
二、瀆職罪章。
三、故意犯公共危險罪章第173條至第177條、第185條之1、第
    185條之2、第185條之4、第190條之1或第191條之1之罪。
四、偽造文書印文罪章關於公文書、公印文之罪。
五、殺人罪章。
六、傷害罪章第277條第2項、第278條第2項之罪。
七、妨害性自主罪章。
八、在營區、艦艇或其他軍事處所、建築物所犯之竊盜罪。
九、搶奪強盜及海盜罪章。
十、恐嚇及擄人勒贖罪章。
前項各罪，特別法另有規定者，從其規定。
戰時犯前二項之罪者，得加重其刑至二分之一。

貪污治罪條例第5 條第1 項第2 款
有下列行為之一者，處7年以上有期徒刑，得併科新臺幣6千萬元
以下罰金：
一、意圖得利，擅提或截留公款或違背法令收募稅捐或公債者。
二、利用職務上之機會，以詐術使人將本人之物或第三人之物交
    付者。
三、對於職務上之行為，要求、期約或收受賄賂或其他不正利益
    者。
前項第1款及第2款之未遂犯罰之。

中華民國刑法第216條
行使第210條至第215條之文書者，依偽造、變造文書或登載不實
事項或使登載不實事項之規定處斷。

中華民國刑法第210條
偽造、變造私文書，足以生損害於公眾或他人者，處5年以下有
期徒刑。

中華民國刑法第211條
偽造、變造公文書，足以生損害於公眾或他人者，處 1 年以上
7 年以下有期徒刑。

附表一：

編號 姓名 退伍生效日期  退伍旅費金額(新臺幣) 偽造或盜用之署押、印文及數量 1 林崇熙 104年11月9日      600元 偽造「林崇熙」署押1 枚 2 張硫璿 104年11月1日      200元 盜用「張硫璿」印文1 枚 3 林昇儀 104年11月5日      600元 盜用「林昇儀」印文1 枚 4 朱善群 104年11月5日      600元 盜用「朱善群」印文1 枚 5 林杉霖 104年11月5日      200元 盜用「林杉霖」印文1 枚 6 蔡維陽 104年10月22日      600元 盜用「蔡維陽」印文1 枚 7 黃凱達 104年11月24日      600元 盜用「黃凱達」印文1 枚 8 呂耿昀 104年11月24日      600元 盜用「呂耿昀」印文1 枚 9 陳立武 104年11月29日      600元 偽造「陳立武」署押1 枚 10 楊智晴 104年12月12日      200元 盜用「楊智晴」印文1 枚 11 李本皓 104年12月21日      600元 盜用「李本皓」印文1 枚 

附表二：本案卷宗名稱及簡稱對照表

編號 卷宗名稱 簡稱  1 憲兵指揮部臺南憲兵隊107 年2 月27日憲隊臺南字第1070000316號偵查卷宗 憲兵隊卷  2 臺灣臺南地方檢察署106 年度他字第5003號偵查卷宗（一） 偵一卷  3 臺灣臺南地方檢察署106 年度他字第5003號偵查卷宗（二） 偵二卷  4 臺灣臺南地方檢察署106 年度他字第5003號偵查卷宗（三） 偵三卷  5 臺灣臺南地方檢察署107 年度偵字第4735號偵查卷宗 偵四卷  6 臺灣臺南地方法院108 年度軍訴字第1 號刑事卷宗（一） 原審卷一  7 臺灣臺南地方法院108 年度軍訴字第1 號刑事卷宗（二） 原審卷二